臺灣桃園地方法院刑事判決
110年度易字第935號
聲  請  人  臺灣桃園地方檢察署檢察官
被      告  張有志



上列被告因毒品危害防制條例案件，經檢察官聲請簡易判決處刑
（110年度毒偵字第255號），因本件不得行簡易程序，經本院改
用通常程序審理，本院判決如下：
    主  文
本件公訴不受理。
    理  由
一、聲請意旨以：被告張有志前因施用毒品案件，經本署檢察官
    以106年度毒偵字第4496號為附命完成戒癮治療之緩起訴處分
    確定，並於民國107年12月24日戒癮治療履行完成，緩起訴
    期間至108年6月14日屆滿未經撤銷。詎其仍不知悔改，於前
    開戒癮治療履行完成後3年內，復基於施用第二級毒品之犯意
    ，於109年10月27日19時許，在新竹縣湖口鄉某遊樂場內，
    以燃燒玻璃球吸食煙霧之方式，施用第二級毒品甲基安非他
    命1次。嗣於109年10月28日10時31分許，為警在其桃園市○○
    區○○路000巷00號居所查獲，並扣得吸食器1組，因認被告涉
    犯毒品危害防制條例第10條第2 項之施用第二級毒品罪嫌。
二、按起訴之程序違背規定者，應諭知不受理之判決，並得不經
    言詞辯論為之，刑事訴訟法第303條第1款、第307 條分別定
    有明文。次按毒品危害防制條例第20條第3項規定，所謂「3
    年後再犯」，只要本次再犯（不論修正施行前、後）距最近
    1次觀察、勒戒或強制戒治執行完畢釋放，已逾3年者，即該
    當之，不因其間有無犯第10條之罪經起訴、判刑或執行而受
    影響，最高法院大法庭109年度台上大字第3826 號裁定主文
    可資參照。
三、再該院110年度台上字第2096號判決理由以：「
　　本案裁判基礎事實所涉及「成年被告因施用毒品（含施用
      第一級、第二級毒品，下同）罪，經檢察官為『附命緩起
      訴』確定，且已完成所命履行之戒癮治療，期滿未經撤銷
      ，於修正後毒品條例，是否得視為事實上已接受等同『觀
      察、勒戒或強制戒治』之處遇執行完畢？倘其施用毒品犯
      行距最近 1次『觀察、勒戒或強制戒治』執行完畢釋放後已
      逾3 年，縱於完成戒癮治療3年內再犯，可否無庸進行『觀
      察、勒戒或強制戒治』之程序而逕行起訴（含聲請簡易判
      決處刑，下同）？」之法律問題，本院先前109 年度台非
      字第76、77號及110 年度台非字第62號判決等，係採取「
      肯定說」，其理由略為：毒品條例於97年4 月30日修正公
      布、同年10月30日施行後，對於犯該條例第10條第1項、
      第2項之施用毒品罪者，進入司法程序之戒癮治療方式，
      係採取同條例第20條第1 項、第2項規定「觀察、勒戒或
      強制戒治」及第24條第1項所定「附命緩起訴」雙軌制，
      其目的同在給予施用毒品者戒毒自新機會。是以，被告既
      同意參加「戒癮治療」，並由檢察官採行「附命緩起訴」
      方式，且完成「附命緩起訴」所採用之戒癮治療，自毋庸
      復行採取「觀察、勒戒或強制戒治」方式，重啟戒除毒癮
      以代替刑罰之處遇程序。倘被告於該條例第23條第2項所
      定3年內，再犯施用毒品罪，顯見其再犯率甚高，原規劃
      之「附命緩起訴」完成戒癮治療制度功能無法發揮成效，
      已無再次接受「觀察、勒戒或強制戒治」處遇之必要，自
      應依該條例第23條第2 項規定之相同法理，逕行追訴，而
      無庸再依該條例第20條第1 項重行聲請觀察、勒戒或強制
      戒治。再者，被告犯施用毒品罪，經裁定觀察、勒戒或強
      制戒治程序者，既係以「觀察、勒戒或強制戒治」執行完
      畢釋放後，起算上開「3 年」內再犯之期間，倘被告經「
      附命緩起訴」，且完成戒癮治療後，因其事實上已接受等
      同「觀察、勒戒或強制戒治」執行完畢釋放之處遇，依同
      一法理，應以經「附命緩起訴」並完成戒癮治療之日，而
      非以「附命緩起訴」確定之日或期間末日，起算該「3 年
      」內再犯之期間等旨。惟經本庭評議後擬採「否定說」，
      與本院上揭先前裁判之見解歧異，且於毒品條例第24條修
      正後（該法條業經行政院令定自110年5月1 日施行），亦
      與統一法令適用有關，具原則重要性，乃依法院組織法第
      51條之2第2項、第51條之3 規定，先以徵詢書徵詢本院其
      他刑事庭意見，而其他各庭均同意本庭擬採「否定說」之
      見解或結論，已達成統一之法律見解，無須提案予刑事大
      法庭，應依該見解就本案為終局裁判，茲敘述理由如下：
　　　㈠毒品條例第24條第1項、第2項規定於修正後，檢察官可
        依刑事訴訟法第253條之2第1項第4款至第6款或第8款規
        定，為多元之附條件緩起訴處分，不限於「附命緩起訴
        」，以使毒品施用者獲得有利於戒除毒癮之適當處遇，
        且該附條件緩起訴經撤銷後，檢察官應繼續偵查或起訴
        ，其立法理由並說明：「緩起訴處分是利用機構外之處
        遇，協助施用毒品者戒除毒癮，為達成戒除毒癮之目的
        ，於撤銷緩起訴處分後，宜由檢察官依法繼續偵查或起
        訴，亦即仍有現行條文第20條觀察、勒戒及強制戒治制
        度之適用，俾利以機構內之處遇方式協助其戒除毒癮，
        亦得為不同條件或期限之緩起訴處分」等語，與修正前
        所定之「依法追訴」不同，則新法規定之附條件緩起訴
        處分與曾受「觀察、勒戒或強制戒治」之處遇，已無法
        等同視之。
　　　㈡修正後毒品條例對於施用毒品者之思維，已擺脫以往側
        重於「犯人」身分之處罰，著重其為病患之特質，因此
        放寬觀察、勒戒或強制戒治制度之適用時機，以協助施
        用者戒除毒癮，復基於憲法應保障人民之生存權，及根
        據每個國民生存照顧需要提供基本給付之理念，對於經
        監獄監禁處遇後仍再犯之施用毒品者，更應恢復以機構
        內、外之治療協助其戒除毒癮，是以修正後毒品條例第
        20條第3項所謂「3年後再犯」，只要本次再犯（不論修
        正施行前、後）距最近 1次觀察、勒戒或強制戒治執行
        完畢釋放，已逾 3年者，即該當之，不因其間有無犯施
        用毒品罪經起訴、判刑或執行而受影響。亦即對於戒除
        毒癮不易者，唯有以機構內、外處遇及刑事制裁等方式
        交替運用，以期能控制或改善其至完全戒除毒癮，此為
        本院已達成一致之法律見解。則被告縱為屢犯施用毒品
        罪之成癮慣犯，其間復曾因施用毒品罪，經起訴、判刑
        或執行，只要本次再犯施用毒品罪距其最近 1次觀察、
        勒戒或強制戒治執行完畢釋放後，已逾 3年者，既仍有
        修正後毒品條例第20 條第3項規定之適用，依舉重明輕
        之法理，倘僅經檢察官為「附命緩起訴」而非起訴、判
        刑，不論有無完成戒癮治療，其再犯更有適用同條例第
        20條第 3項規定，施以「觀察、勒戒或強制戒治」之必
        要。
　　　㈢肯定說所憑論據，應係源於本院104年度第2次刑事庭會
        議決議所採甲說，略謂：毒品條例於97年 4月30日修正
        後，對於進入司法程序之戒癮治療方式，採取「觀察、
        勒戒或強制戒治」及「附命緩起訴」雙軌制，其目的在
        給予施用毒品者戒毒自新機會。被告既同意參加戒癮治
        療，而由檢察官採行「附命緩起訴」方式，此後「附命
        緩起訴」經撤銷，自不能再改採「觀察、勒戒或強制戒
        治」方式，重啟處遇程序。是該條例第24條乃一般刑事
        訴訟程序之例外規定，屬刑事訴訟法第1條第1項規定之
        「其他法律所定之訴訟程序」。該第24條第2項規定「
        前項（第1項）緩起訴處分，經撤銷者，檢察官應依法
        追訴」，已明示施用毒品案件於撤銷緩起訴處分後之法
        律效果為「依法追訴」，此乃因被告事實上已接受等同
        「觀察、勒戒」之處遇，惟其竟未能履行該條件，自應
        於撤銷緩起訴處分後就前案依法起訴，而無再次聲請法
        院裁定觀察、勒戒之必要。而「附命緩起訴」後，5年
        內（修正後為3年）再犯施用毒品罪者，因其事實上已
        接受等同「觀察、勒戒」處遇，顯見再犯率甚高，原規
        劃之制度功能已無法發揮成效，自得依該毒品條例第23
        條第2項或第24條第2項規定之相同法理，逕行提起公訴
        ，無再依該毒品條例第20條第 1項重為聲請觀察、勒戒
        必要。否則若被告心存僥倖，有意避險，選擇對其較有
        利之戒癮治療，如有再犯，又可規避直接起訴之規定，
        自與法律規範目的有悖等旨。惟關於修正前毒品條例第
        24條第 2項所定之「附命緩起訴」經撤銷後，仍應回復
        原緩起訴處分不存在之狀態，由檢察官就該次施用毒品
        行為依法為相關處分，並不能等同曾受「觀察、勒戒或
        強制戒治」之處遇而逕行起訴，業經本院110年度台非
        字第98號判決循刑事大法庭之徵詢程序，獲本院各刑事
        庭同意而達成一致之見解，變更本院依100年度第1次刑
        事庭會議決議所採結論，則上開本院104年度第2次刑事
        庭會議決議，及前揭肯定說所持論據，已失所依附，無
        從再予採憑。況且被告因未完成戒癮治療而經撤銷「附
        命緩起訴」時，其再犯施用毒品罪既能獲得「觀察、勒
        戒或強制戒治」之機會，倘謂已依「附命緩起訴」而完
        成戒癮治療之被告，且該「附命緩起訴」未經撤銷，其
        再犯施用毒品罪反而應予起訴、判刑，亦難得其平。
　　　㈣毒品條例於97年修正增訂第24條「附命緩起訴」之規定
        ，僅在就該次施用毒品之犯行，暫時排除同條例第20條
        第1 項、第23條第2 項所定觀察、勒戒及再犯追訴程序
        之適用（即雙軌制），此觀其法文自明，應無對於依該
        規定完成戒癮治療者，賦予等同於「觀察、勒戒或強制
        戒治」執行完畢，而使再犯施用毒品犯行，滿足訴追條
        件之效力，否則何以並無類此之相關規定，亦即所謂「
        雙軌制」，對再犯者尚非不能換軌。再「附命緩起訴」
        戒癮治療之執行，係以社區醫療（機構外醫療體系）處
        遇替代監禁式治療，使施用毒品者得繼續正常家庭及社
        會生活，實非集中於勒戒處所，而受監所矯正、管理，
        仍難脫其「收容」或「處罰」外觀者，所可比擬，恐難
        遽認已完成該戒癮治療者，即無再受「觀察、勒戒或強
        制戒治」處遇之實效。是以，於機構外之戒癮治療難達
        其成效時，再施以機構內之強制處遇，亦屬循序漸進之
        合理矯治方式。雖依刑事訴訟法第253條之2第2項及110
        年5月1日修正施行前「毒品戒癮治療實施辦法及完成治
        療認定標準」第 6條第 1項規定（修正後為第4條第1項
        ），檢察官為「附命緩起訴」前，應得被告之同意，並
        向其說明完成戒癮治療應遵守事項，惟將被告完成戒癮
        治療之同意，擬制發生無庸再行「觀察、勒戒或強制戒
        治」程序之效果，是否為被告於同意當時所預期，仍非
        無疑，恐有違反正當法律程序、造成突襲，而侵犯被告
        程序保障之虞。況毒品條例第23條第2 項之「觀察、勒
        戒及強制戒治」執行完畢釋放，乃法定訴追要件，逕將
        完成「附命緩起訴」之戒癮治療者，等同於該條項所定
        之「觀察、勒戒或強制戒治」執行完畢，更有牴觸不利
        類推禁止原則之嫌，難謂妥適。
　　　㈤或謂倘完成「附命緩起訴」所採用之戒癮治療，無法等
        同於「觀察、勒戒或強制戒治」之執行完畢釋放，仍需
        再行該機構內之處遇，可能導致程序繁複，而降低檢察
        官運用「附命緩起訴」之意願云云，惟新法施行後已採
        行多元之「附條件緩起訴」，本無等同「觀察、勒戒或
        強制戒治」執行完畢之效果，應不生此等疑慮，且實務
        上是否會發生該負面之效應，亦應由待執行機關根據實
        施結果通盤檢討，必要時亦應循立法方式解決，無從由
        法院以造法方式因應。
　　　㈥綜上所述，本案徵詢之法律問題，應採不得未進行「觀
        察、勒戒或強制戒治」等程序，即逕行起訴之否定說。
　　」等語，是可知毒品危害防制條例修正後，附命緩起訴處分
    期滿未經撤銷，不得再視為事實上已接受等同觀察、勒戒或
    強制戒治之處遇執行完畢，倘行為人施用毒品犯行距最近1
    次觀察、勒戒或強制戒治執行完畢釋放後已逾3年，縱係於
    完成戒癮治療3年內再犯，仍須先依修正毒品危害防制條例
    第20條第1項、第2項規定進行觀察、勒戒或強制戒治程序，
    不得逕行起訴或聲請簡易判決處刑。
四、經查：被告張有志固前因施用毒品案件，經臺灣桃園地方檢
    察署檢察官以106年度毒偵字第4496號為附命完成戒癮治療之
    緩起訴處分確定，並於民國107年12月24日戒癮治療履行完
    成，緩起訴期間至108年6月14日屆滿未經撤銷。仍於前開戒
    癮治療履行完成後3年內，復基於施用第二級毒品之犯意，於
    109年10月27日19時許，在新竹縣湖口鄉某遊樂場內，以燃
    燒玻璃球吸食煙霧之方式，施用第二級毒品甲基安非他命1
    次。此有聲請簡易判決處刑書所羅列之證據及台灣高等法院
    被告前案紀錄表乙份在卷可證。然依上開論述，毒品危害防
    制條例修正後，臺灣桃園地方檢察署檢察官106年度毒偵字
    第4496號附命緩起訴處分期滿未經撤銷，不得再視為事實上
    已接受等同觀察、勒戒或強制戒治之處遇執行完畢，再依卷
    附台灣高等法院被告前案紀錄表，被告本次施用毒品犯行距
    最近1次之觀察、勒戒或強制戒治執行完畢係於89年間因停
    止強制戒治付保護管束期滿而經臺灣桃園地方檢察署檢察官
    以89年度戒偵字第444號不起訴處分確定，距今已遠逾3年，
    是被告於本件仍須先依修正毒品危害防制條例第20條第1項
    、第2項規定進行觀察、勒戒或強制戒治程序，不得逕行起
    訴或聲請簡易判決處刑明甚。綜上所論，本件檢察官之起訴
    ，因法律修正之情事變更，致欠缺訴追條件，係屬起訴之程
    序違背規定，爰不經言詞辯論，逕諭知公訴不受理之判決。
五、據上論斷，應依刑事訴訟法第452條、第303條第1款、第307
    條，判決如主文。
中　　華　　民　　國　　111 　年　　1 　　月　　4 　　日
                      刑事第一庭法  官  曾雨明
以上正本證明與原本無異。
如不服本判決應於收受判決後20日內向本院提出上訴書狀，並應
敘述具體理由。其未敘述上訴理由者，應於上訴期間屆滿後20日
內向本院補提理由書(均須按他造當事人之人數附繕本)「切勿逕
送上級法院」。 
                                書記官  鄭志鵬
中　　華　　民　　國　　111 　年　　1 　　月　　4 　　日